ACORDAO-COMPLETO-2533201

ACÓRDÃO 2017/2022 ATA 13/2022 - SEGUNDA CÂMARA

VISTOS, relatados e discutidos estes autos de tomada de contas especial instaurada pelo Ministério do Turismo em razão de irregularidades na execução do Convênio 01569/2008, celebrado com Município de Paulistânia/SP, cujo objeto era a realização da I Festa de Reveillon de Paulistânea,
ACORDAM os Ministros do Tribunal de Contas da União, reunidos em Sessão da 2ª Câmara, diante das razões expostas pelo Relator, e com fundamento nos arts. 1º, I, 16, III, "c", e § 3º, 19, 23, III, e 57 da Lei 8.443/1992, em:
9.1 rejeitar as razões de justificativa de Hélio José Ferreira do Nascimento;
9.2 julgar irregulares as contas de Hélio José Ferreira do Nascimento, condenando-o ao pagamento das quantias abaixo discriminadas, atualizadas monetariamente e acrescidas dos juros de mora, calculados a partir das datas indicadas até a data da efetiva quitação do débito, fixando-lhe o prazo de 15 (quinze) dias, para que comprove, perante o Tribunal, o recolhimento das referidas quantias aos cofres DO Tesouro Nacional, nos termos do art. 23, III, "a", da citada lei, c/c o art. 214, III, "a", do Regimento Interno do TCU:
	VALOR (R$) 
	DATA
	DÉBITO/CRÉDITO

	100.000,00
	03/03/2009
	DÉBITO

	197,17
	04/11/2009
	CRÉDITO

9.3 autorizar, desde logo, a cobrança judicial da dívida, caso não atendida a notificação, na forma do disposto no art. 28, II, da Lei 8.443/1992;
9.4 autorizar também, desde logo, se requerido, com fundamento no art. 26 da Lei 8.443/1992, c/c o art. 217, §§ 1º e 2º, do Regimento Interno do TCU, o parcelamento das dívidas em até 36 (trinta e seis) parcelas, incidindo, sobre cada parcela, corrigida monetariamente, os correspondentes acréscimos legais, fixando-lhes o prazo de 15 (quinze) dias, a contar do recebimento das notificações, para comprovarem, perante o Tribunal, o recolhimento da primeira parcela, e de 30 (trinta) dias, a contar da parcela anterior, para comprovarem os recolhimentos das demais parcelas, devendo incidir, sobre cada valor mensal, atualizado monetariamente, os juros de mora devidos, no caso do débito, na forma prevista na legislação em vigor, alertando os responsáveis de que a falta de comprovação do recolhimento de qualquer parcela importará o vencimento antecipado do saldo devedor, nos termos do § 2º do art. 217 do Regimento Interno deste Tribunal; 
9.5 enviar cópia deste acórdão, bem como do relatório e do voto que o fundamentam à Procuradoria da República no Estado de São Paulo, para adoção das medidas cabíveis; 
9.6 notificar o responsável e o Ministério do Turismo a respeito desta deliberação.

TOMADA DE CONTAS ESPECIAL, instaurada por Ministério do Turismo, em desfavor de Helio Jose Ferreira do Nascimento (CPF: 759.288.508-59), em razão de não comprovação da regular aplicação dos recursos  repassados pela União realizadas por meio do Convênio 01569/2008, registro Siafi 702149, (peça 4) firmado entre Ministério do Turismo e município de Paulistânia - SP, e que tinha por objeto o instrumento descrito como I festa de Reveillon de Paulistânea e sua realização acontecerá nos dias 31/12/2008, 01, 02 e 03 de janeiro de 2009."

Segunda Câmara

Município de Paulistânia/SP

3. Responsável: Hélio José Ferreira do Nascimento (ex-prefeito, CPF 759.288.50859)

13.1. Ministros presentes: Bruno Dantas (Presidente), Augusto Nardes e Antonio Anastasia (Relator).
13.2. Ministro-Substituto convocado: Marcos Bemquerer Costa.
13.3. Ministro-Substituto presente: André Luís de Carvalho.

ANTONIO ANASTASIA

Neste processo de tomada de contas especial, a SecexTCE, por meio da instrução (peça 134) ratificada pelos dirigentes da unidade técnica (peças 135 e 136) , propõe julgar irregulares as contas do responsável, com a imputação de débito, nos seguintes termos:
"INTRODUÇÃO
Cuidam os autos de tomada de contas especial instaurada por Ministério do Turismo, em desfavor de Hélio Jose Ferreira do Nascimento (CPF: XXX.288.508-XX) , em razão de não comprovação da regular aplicação dos recursos repassados pela União realizadas por meio do Convênio 01569/2008, registro Siafi 702149, (peça 4) firmado entre Ministério do Turismo e município de Paulistânia - SP, e que tinha por objeto o instrumento descrito como 'I festa de Reveillon de Paulistânea e sua realização acontecerá nos dias 31/12/2008, 01, 02 e 03 de janeiro de 2009'.
HISTÓRICO
Em 27/3/2018, com fundamento na IN/TCU 71/2012, alterada pela IN/TCU 76/2016 e DN/TCU 155/2016, o dirigente da instituição Ministério do Turismo autorizou a instauração da tomada de contas especial (peça 101) . O processo foi registrado no sistema e-TCE com o número 3274/2019.
O Convênio 01569/2008, registro Siafi 702149, foi firmado no valor de R$ 105.000,00, sendo R$ 100.000,00 à conta do concedente e R$ 5.000,00 referentes à contrapartida do convenente. Teve vigência de 31/12/2008 a 8/6/2009, com prazo para apresentação da prestação de contas em 8/7/2009. Os repasses efetivos da União totalizaram R$ 100.000,00 (peça 7) .
A prestação de contas e complementações enviadas foram analisadas por meio dos documentos constantes nas peças 34, 61, 68 e 86.
O fundamento para a instauração da Tomada de Contas Especial, conforme consignado na matriz de responsabilização elaborada pelo tomador de contas, foi a constatação da seguinte irregularidade: 
'Não comprovação da execução física e/ou financeira do objeto do convênio.'
O responsável arrolado na fase interna foi devidamente comunicado e, diante da ausência de justificativas suficientes para elidir a irregularidade e da não devolução dos recursos, instaurou-se a tomada de contas especial.
No relatório (peça 111) , o tomador de contas concluiu que o prejuízo importaria no valor original de R$ 99.802,83, imputando-se a responsabilidade a Hélio Jose Ferreira do Nascimento, Ex-prefeito, no período de 1/1/2005 a 31/12/2008 e 1/1/2009 a 31/12/2012, na condição de gestor dos recursos.
Em 25/6/2020, a Controladoria-Geral da União emitiu o relatório de auditoria (peça 113) , em concordância com o relatório do tomador de contas. O certificado de auditoria e o parecer do dirigente do órgão de controle interno concluíram pela irregularidade das presentes contas (peças 114 e 115) .
Em 13/7/2020, o ministro responsável pela área atestou haver tomado conhecimento das conclusões contidas no relatório e certificado de auditoria, bem como do parecer conclusivo do dirigente do órgão de controle interno, manifestando-se pela irregularidade das contas, e determinou o encaminhamento do processo ao Tribunal de Contas da União (peça 116) .
No âmbito deste Tribunal, após análise pela Secex/TCE (peças 120, 121 e 122) , foi promovida a citação do Sr. Hélio Jose Ferreira do Nascimento, nos seguintes termos:
'Débito relacionado somente ao responsável Hélio Jose Ferreira do Nascimento (CPF: XXX.288.508-XX) , Ex-prefeito, no período de 1/1/2005 a 31/12/2008 e 1/1/2009 a 31/12/2012, na condição de gestor dos recursos.
Irregularidade 1: não comprovação da execução física do objeto do convênio.
Evidências da irregularidade: documentos técnicos presentes nas peças 81 e 86.
Normas infringidas: Art. 70, parágrafo único, da Constituição Federal de 1988; art. 93, do Decreto-lei 200, de 25 de fevereiro de 1967; art. 50, §3º, da Portaria Interministerial 127/2008, e Termo do Convênio 702149/2008 (Cláusula Terceira, Inciso II, alínea 'a') .
Cofre credor: Tesouro Nacional.
Valor atualizado do débito (sem juros) em 11/11/2021: R$ 205.579,31
Conduta: na parcela D1 - não apresentar imagens (fotografias ou filmagens) ou outros documentos que provassem a execução dos itens previstos no plano de trabalho e pagos com recursos do convênio.
Nexo de causalidade: A não apresentação de documentos que comprovassem a execução dos itens previstos no plano de trabalho resultou na presunção de dano ao erário.
Culpabilidade: não há excludentes de ilicitude, de culpabilidade e de punibilidade; é razoável supor que o responsável tinha consciência da ilicitude de sua conduta; era exigível conduta diversa da praticada, qual seja, comprovar por meio de documentos a efetiva execução de todos os itens previstos no plano de trabalho.
Irregularidade 2: não comprovação da execução financeira do objeto do convênio.
Evidências da irregularidade: documentos técnicos presentes na peça 76.
Normas infringidas: Art. 37, caput, c/c o art. 70, parágrafo único, da Constituição Federal de 1988; art. 93, do Decreto-lei 200, de 25 de fevereiro de 1967; art. 50, §3º, da Portaria Interministerial 127/2008, e Termo do Convênio 702149/2009 (Cláusula Décima Segunda, Parágrafo Segundo, alínea 'f') .
Cofre credor: Tesouro Nacional.
Valor atualizado do débito (sem juros) em 11/11/2021: R$ 205.579,31
Conduta: na parcela D1 - não comprovar o nexo de causalidade entre os recursos transferidos e as despesas efetuadas.
Nexo de causalidade: A não apresentação de documentos que comprovassem a execução financeira dos itens previstos no plano de trabalho resultou na presunção de dano ao erário.
Culpabilidade: não há excludentes de ilicitude, de culpabilidade e de punibilidade; é razoável supor que o responsável tinha consciência da ilicitude de sua conduta; era exigível conduta diversa da praticada, qual seja, comprovar por meio de documentos a efetiva execução financeira de todos os itens previstos no plano de trabalho.'
11.	Após o Pronunciamento da unidade, de 22/11/2021 (peça 122) , as comunicações foram efetivadas, conforme o seguinte documento:
	Responsável
	Documento
	Peça
	Dt da Ciência
	Peça

	Hélio Jose Ferreira do Nascimento
	Ofício 66341/2021 - Secomp-4
	126
	17/1/2022
	127

11.1.	O responsável apresentou alegações de defesa à peça 130 a seguir analisadas.
ANÁLISE DOS PRESSUPOSTOS DE PROCEDIBILIDADE DA IN/TCU 71/2012
Avaliação de Viabilidade do Exercício do Contraditório e Ampla Defesa
Verifica-se que não houve o transcurso de mais de dez anos desde o fato gerador sem que tenha havido a notificação do responsável pela autoridade administrativa federal competente (art. 6º, inciso II, c/c art. 19 da IN/TCU 71/2012, modificada pela IN/TCU 76/2016) , uma vez que o fato gerador da irregularidade sancionada ocorreu em 3/3/2009, e o responsável foi notificado sobre a irregularidade pela autoridade administrativa competente conforme abaixo:
Hélio Jose Ferreira do Nascimento, por meio do ofício acostado à peça 99, recebido em 28/2/2018, conforme AR (peça 100) .
Valor de Constituição da TCE 	
Verifica-se, ainda, que o valor atualizado do débito apurado (sem juros) em 1/1/2017 é de R$ 163.134,16, portanto superior ao limite mínimo de R$ 100.000,00, na forma estabelecida conforme os arts. 6º, inciso I, e 19 da IN/TCU 71/2012, modificada pela IN/TCU 76/2016. 
OUTROS PROCESSOS/DÉBITOS NOS SISTEMAS DO TCU COM OS MESMOS RESPONSÁVEIS
Informa-se que não foi encontrado débito imputável ao responsável em outros processos no Tribunal.
A tomada de contas especial está, assim, devidamente constituída e em condição de ser instruída.
EXAME TÉCNICO			 
Alegações de defesa apresentadas pelo Sr. Hélio Jose Ferreira do Nascimento (peça 130) :
Argumento 1: A defesa argumentou que o responsável já prestou esclarecimentos anteriores para o próprio Município, já encaminhou toda justificativa necessária e respectiva documentação solicitada pelo MTur, juntando inclusive fotografias complementares e destacando as três bandas questionadas, demonstrando claramente a efetiva realização dos shows pelas aludidas bandas naquelas data (3/1/2009 - Jad & Jéferson e Banda - Categoria Nacional - R$ 15.000,00; 31/12/2008 - Banda Fruto Proibido - Categoria Regional - R$ 8.000,00; 1/1/2009 - Thiago & Elton e Banda - Categoria Regional - R$ 8.000,00) . Nesse contexto, citou os seguintes relatórios fotográficos (peça 130, p. 2) :
'a) Relatório Fotográfico 01: fotos do show da Banda Fruto Proibido, realizado no dia 31/12/2008, destacando à distância o palco, cantores e plateia; 
b) Relatório Fotográfico 02: fotos do show da Dupla Thiago & Elton e Banda (Item 10) , realizado no dia 01/01/2009, destacando a faixa de divulgação da realização do evento, mudanças realizadas na estrutura do palco por exigência da Banda no mesmo local instalado, bem como destacando a dupla, a banda e o público presente; 
c) Relatórios Fotográficos 03, 03-A e 03-B: fotos do show da Dupla Jad & Jeferson e Banda (Item 07) , realizado em 03/01/2009, destacando nova alteração na estrutura do palco, também por exigência daquela Banda, para adequação à realização de show através de Banda de caráter nacional e à estrutura necessária para atendimento à numerosa plateia presente, demonstrando em vários ângulos o desempenho da Dupla e Banda, o grande público, a estrutura de arquibancadas, das coberturas (tendas) em forma de pirâmides e respectivas lonas.'
15.1.	Esclareceu, ainda, que infelizmente não houve êxito na consecução de alguns documentos e fotografias, como por exemplo dos outdoors efetivamente confeccionados para divulgação do evento, inclusive dentro dos padrões técnicos exigidos, apresentando para tanto as argumentações nesse sentido e solicitando naquela oportunidade a reconsideração do MTur em relação àquela ressalva, tendo em vista a ampla divulgação que foi feita para a mesma finalidade, através de outros meios de comunicação, tais como jornal de ampla circulação regional e rádio FM de grande abrangência na Região.
Análise 1: Os relatórios fotográficos citados pela defesa constam à peça 84 dos autos e já foram objeto de análise pelo Parecer Técnico 117/2017/Mtur (peça 86) . Contudo, são insuficientes para elidir as irregularidades, pois não é possível verificar o nome das bandas que estavam se apresentando, nem os elementos caracterizadores do evento, como, por exemplo, o nome do evento, logomarca do MTur e o nome da prefeitura.
Com isso, rejeitam-se as alegações de defesa apresentadas, uma vez que a defesa não logrou êxito em apresentar imagens (fotografias ou filmagens) , em plano aberto, capazes de comprovar a realização das apresentações artísticas previstas no plano de trabalho (banda categoria regional, dia 31/12/2008, R$ 8.000,00; banda categoria regional, dia 1/1/2008, R$ 8.000,00; banda categoria nacional, dia 2/1, R$ 14.000,00; banda categoria nacional, dia 3/1, R$ 15.000,00) , mantendo-se o débito no valor de R$  45.000,00.
Destaca-se, ainda que:
16.2.1.	não foram apresentadas imagens, com a especificação de cada item, que comprovassem os itens infraestrutura previstos no plano de trabalho (banheiros químicos, R$ 4.800,00; arquibancadas, R$ 13.400,00; estrutura de palco, R$ 7.000,00; iluminação de palco, R$ 5.650,00; pirâmides/tendas, R$ 7.000,00; som profissional, R$ 6.650,00. Assim, deve ser mantido o débito no valor de R$ 44.500,00.
16.2.2.	não foram apresentadas lista contendo os nomes dos seguranças que atuaram no evento, seus CPFs, os valores que receberam, e as suas assinaturas comprovando os valores recebidos; mantendo-se o débito o valor R$ 5.000,00.
16.2.3.	não foram apresentados documentos que comprovem a realização dos itens de publicidade prévia ao evento (contratação de empresa especializada para divulgação do evento em rádio FM com colocação de outdoor e cartazes, R$ 6.900,00; contratação de empresa jornalística para divulgação do evento na mídia escrita, R$ 3.600,00) , mantendo-se o débito no valor total de 10.500,00.
Argumento 2: A defesa relatou que, diante dos esclarecimentos prestados ao MTur, recebeu com espanto a citação deste Tribunal, entendendo como injusto a exigência do ressarcimento do recurso enviado na sua integralidade.
18.	Análise 2: Esclarece-se a defesa que o ressarcimento total dos recursos repassados restou necessário, pois além das irregularidades na execução física (vide análise retro) , a defesa não apresentou esclarecimentos sobre as irregularidades na execução financeira (não identificação do Convênio 702149/2008 nas notas fiscais apresentadas às peças 22 e 26; notas fiscais emitidas, sem detalhamento/discriminação dos serviços prestados e com os atestos do recebimento dos serviços em 30/12/2008, enquanto a vigência do convênio teve início em 31/12/2008) . Nesse sentido, destaca-se trecho do Acórdão 958/2008-TCU-Segunda Câmara-Relator: Raimundo Carreiro, in verbis:
'3.2 Determinar à FUNASA que:
 (...) 
3.1.9 Impugne nas prestações de contas, as despesas cujas notas fiscais não identifiquem precisamente o número do convênio a que elas se referem ou que não apresentem o 'atesto' de comprovação da liquidação das mesmas, nos termos do art. 30 da IN/STN 01/97, sob pena de responsabilização e;'
18.1.	Assim, rejeitam-se as alegações de defesa do responsável, mantendo-se o débito no valor total dos recursos repassados por força do Convênio 01569/2008, considerando que não restou comprovado o nexo de causalidade entre os recursos transferidos e as despesas efetuadas.
Prescrição da Pretensão Punitiva
Vale ressaltar que a pretensão punitiva do TCU, conforme Acórdão 1441/2016-TCU-Plenário, Relator: Benjamin Zymler, que uniformizou a jurisprudência acerca dessa questão, subordina-se ao prazo geral de prescrição indicado no art. 205 do Código Civil, que é de dez anos, contado da data de ocorrência da irregularidade sancionada, nos termos do art. 189 do Código Civil, sendo este prazo interrompido pelo ato que ordenar a citação, a audiência ou a oitiva dos responsáveis.
No caso em exame, ocorreu a prescrição da pretensão punitiva, uma vez que a irregularidade sancionada ocorreu em 8/7/2009 (data do prazo final da apresentação da prestação de contas) e o ato de ordenação da citação ocorreu em 22/11/2021 (peça 122) .
CONCLUSÃO
21.	Em face da análise promovida no tópico 'Exame Técnico', verifica-se que o Sr. Hélio Jose Ferreira do Nascimento não logrou comprovar a boa e regular aplicação dos recursos. Ademais, inexistem nos autos elementos que demonstrem a boa-fé do responsável ou a ocorrência de outras excludentes de culpabilidade.
22.	Tendo em vista que não constam dos autos elementos que permitam reconhecer a boa-fé do responsável, sugere-se que as suas contas sejam julgadas irregulares, nos termos do art. 202, § 6º, do Regimento Interno do TCU, condenando-o ao débito atualizado monetariamente e acrescido de juros de mora, nos termos do art. 202, §1º do Regimento Interno do TCU, descontado o valor eventualmente recolhido.
PROPOSTA DE ENCAMINHAMENTO
23.	Ante o exposto, submetem-se os autos à consideração superior com a proposta de:
 rejeitar as alegações de defesa apresentadas pelo Sr. Hélio Jose Ferreira do Nascimento (CPF: XXX.288.508-XX) ;
 julgar irregulares, nos termos dos arts. 1º, inciso I, 16, inciso III, alínea 'c', da Lei 8.443/1992, c/c os arts. 19 e 23, inciso III, da mesma Lei, as contas do Sr. José Antônio Abreu do Valle (CPF: XXX.460.478-XX) , ex-prefeito de Paulistânia - SP, condenando-o ao pagamento da importância a seguir especificada, atualizada monetariamente e acrescida dos juros de mora, calculada a partir da data discriminada até a data da efetiva quitação do débito, fixando-lhe o prazo de quinze dias, para que comprove, perante o Tribunal, o recolhimento da referida quantia aos cofres do Tesouro Nacional, nos termos do art. 23, inciso III, alínea 'a', da citada lei, c/c o art. 214, inciso III, alínea 'a', do Regimento Interno do TCU. 
	Data de ocorrência
	Valor histórico (R$) 
	Identificador da parcela

	3/3/2009
	100.000,00
	D1

	4/11/2009
	197,17
	C1

Valor atualizado do débito (com juros) em 9/3/2022: R$ 274.513,47
	c) autorizar, desde logo, a cobrança judicial das dívidas, caso não atendidas a notificação, na forma do disposto no art. 28, inciso II, da Lei 8.443/1992;
	d) autorizar também, desde logo, se requerido, com fundamento no art. 26, da Lei 8.443, de 1992, c/c o art. 217, §§ 1º e 2º do Regimento Interno do TCU, o parcelamento da (s) dívida (s) em até 36 parcelas, incidindo, sobre cada parcela, corrigida monetariamente, os correspondentes acréscimos legais, fixando-lhe o prazo de quinze dias, a contar do recebimento da notificação, para comprovar, perante o Tribunal, o recolhimento da primeira parcela, e de trinta dias, a contar da parcela anterior, para comprovar os recolhimentos das demais parcelas, devendo incidir, sobre cada valor mensal, atualizado monetariamente, os juros de mora devidos, no caso do débito, na forma prevista na legislação em vigor, alertando os responsáveis de que a falta de comprovação do recolhimento de qualquer parcela importará o vencimento antecipado do saldo devedor, nos termos do § 2º do art. 217 do Regimento Interno deste Tribunal; 
e) enviar cópia do Acórdão a ser prolatado à Procuradoria da República no Estado de São Paulo, nos termos do § 3º do art. 16 da Lei 8.443/1992, c/c o § 7º do art. 209 do Regimento Interno do TCU, para adoção das medidas cabíveis.
	f) enviar cópia do Acórdão que vier a ser proferido ao Ministério do Turismo e ao responsável, para ciência, informando que a presente deliberação, acompanhada do Relatório e do Voto que a fundamenta, está disponível para a consulta no endereço www.tcu.gov.br/acordaos, além de esclarecer que, caso requerido, o TCU poderá fornecer sem custos as correspondentes cópias, de forma impressa;
	g) 	informar à Procuradoria da República no Estado de São Paulo, que a presente deliberação, acompanhada do Relatório e do Voto que a fundamenta, está disponível para a consulta no endereço www.tcu.gov.br/acordaos, além de esclarecer que, caso requerido, o TCU poderá fornecer sem custos as correspondentes cópias, de forma impressa; e
	h) informar à Procuradoria da República no Estado de São Paulo, nos termos do parágrafo único do art. 62 da Resolução TCU 259/2014, os procuradores e membros do Ministério Público credenciados nesta Corte podem acessar os presentes autos de forma eletrônica e automática, ressalvados apenas os casos de eventuais peças classificadas como sigilosas, as quais requerem solicitação formal."
3. O Ministério Público manifesta-se de acordo com a SecexTCE, sem prejuízo de sugerir ajuste na proposta da unidade técnica, nestes termos:
"Em face do que restou apurado nos autos, o Ministério Público de Contas da União manifesta-se de acordo com a análise de mérito empreendida pela auditora instrutora (peça 134) , à qual anuiu o corpo diretivo da Secretaria de Controle Externo de Tomada de Contas Especial (peças 135/6) . 
Não obstante, o MP de Contas registra que consta da proposta de encaminhamento apresentada à peça 134, item 23, alínea 'b', o nome de outra pessoa, a qual não figura como responsável nos presentes autos. Tal alínea deve ser corrigida, fazendo-se remissão ao sr. Hélio Jose Ferreira do Nascimento (CPF: XXX.288.508-XX) .
Desse modo, propõe-se ao Tribunal:
rejeitar as alegações de defesa apresentadas por Hélio Jose Ferreira do Nascimento (CPF: XXX.288.508-XX) ;
 julgar irregulares, nos termos dos arts. 1º, inciso I, 16, inciso III, alínea 'c', da Lei 8.443/1992, c/c os arts. 19 e 23, inciso III, da mesma Lei, as contas de Hélio Jose Ferreira do Nascimento (CPF: XXX.288.508-XX) , ex-prefeito de Paulistânia - SP, condenando-o ao pagamento da importância a seguir especificada, atualizada monetariamente e acrescida dos juros de mora, calculada a partir da data discriminada até a data da efetiva quitação do débito, fixando-lhe o prazo de quinze dias, para que comprove, perante o Tribunal, o recolhimento da referida quantia aos cofres do Tesouro Nacional, nos termos do art. 23, inciso III, alínea 'a', da citada lei, c/c o art. 214, inciso III, alínea 'a', do Regimento Interno do TCU. 
	Data de ocorrência
	Valor histórico (R$) 
	Identificador da parcela

	3/3/2009
	100.000,00
	D1

	4/11/2009
	197,17
	C1

	c) autorizar, desde logo, a cobrança judicial das dívidas, caso não atendida a notificação, na forma do disposto no art. 28, inciso II, da Lei 8.443/1992;
	d) autorizar também, desde logo, se requerido, com fundamento no art. 26, da Lei 8.443/1992, c/c o art. 217, §§ 1º e 2º do Regimento Interno do TCU, o parcelamento da (s) dívida (s) em até 36 parcelas, incidindo, sobre cada parcela, corrigida monetariamente, os correspondentes acréscimos legais, fixando-lhe o prazo de quinze dias, a contar do recebimento da notificação, para comprovar, perante o Tribunal, o recolhimento da primeira parcela, e de trinta dias, a contar da parcela anterior, para comprovar os recolhimentos das demais parcelas, devendo incidir, sobre cada valor mensal, atualizado monetariamente, os juros de mora devidos, no caso do débito, na forma prevista na legislação em vigor, alertando os responsáveis de que a falta de comprovação do recolhimento de qualquer parcela importará o vencimento antecipado do saldo devedor, nos termos do § 2º do art. 217 do Regimento Interno deste Tribunal; 
e) enviar cópia do Acórdão a ser prolatado à Procuradoria da República no Estado de São Paulo, nos termos do § 3º do art. 16 da Lei 8.443/1992, c/c o § 7º do art. 209 do Regimento Interno do TCU, para adoção das medidas cabíveis.
	f) enviar cópia do Acórdão que vier a ser proferido ao Ministério do Turismo e ao responsável, para ciência, informando que a presente deliberação, acompanhada do Relatório e do Voto que a fundamenta, está disponível para a consulta no endereço www.tcu.gov.br/acordaos, além de esclarecer que, caso requerido, o TCU poderá fornecer sem custos as correspondentes cópias, de forma impressa;
	g) 	informar à Procuradoria da República no Estado de São Paulo que a presente deliberação, acompanhada do Relatório e do Voto que a fundamenta, está disponível para a consulta no endereço www.tcu.gov.br/acordaos, além de esclarecer que, caso requerido, o TCU poderá fornecer sem custos as correspondentes cópias, de forma impressa; e
	h) informar à Procuradoria da República no Estado de São Paulo, nos termos do parágrafo único do art. 62 da Resolução TCU 259/2014, que os procuradores e membros do Ministério Público credenciados nesta Corte podem acessar os presentes autos de forma eletrônica e automática, ressalvados apenas os casos de eventuais peças classificadas como sigilosas, as quais requerem solicitação formal."
É o Relatório.

não há

Procurador Júlio Marcelo de Oliveira

TOMADA DE CONTAS ESPECIAL. CONVÊNIO. REALIZAÇÃO DE EVENTO FESTIVO. NÃO COMPROVAÇÃO DA REALIZAÇÃO DO OBJETO. CITAÇÃO. REJEIÇÃO DAS ALEGAÇÕES DE DEFESA. ELEMENTOS PRESENTES NOS AUTOS INCAPAZES DE DEMONSTRAR A APLICAÇÃO REGULAR DOS RECURSOS FEDERAIS. PRESCRIÇÃO DA PRETENSÃO PUNITIVA, SEGUNDO O CRITÉRIO ADOTADO POR MEIO DO ACÓRDÃO 1.441/2016-TCU-PLENÁRIO. RESSALVA DO ENTENDIMENTO PESSOAL DO RELATOR. CONTAS IRREGULARES. DÉBITO. COMUNICAÇÕES.

TOMADA DE CONTAS ESPECIAL (TCE)

Este processo trata de tomada de contas especial (TCE) instaurada pelo Ministério do Turismo em razão de irregularidades na execução do Convênio 01569/2008, celebrado com Município de Paulistânia/SP, cujo objeto era a realização da I Festa de Reveillon de Paulistânea, entre os dias 31/12/2008 e 3/1/2009, no valor total de R$ 105.000,00, sendo R$ 100.000,00 do concedente (efetivamente transferidos em 3/3/2009) e R$ 5.000,00 de contrapartida. Sua vigência ocorreu entre 31/12/2008 e 8/6/2009 e o fim do prazo para a prestação de contas em 8/7/2009.
2. A abertura da TCE, e posteriormente a citação do ex-prefeito Hélio José Ferreira do Nascimento, foi motivada pela não comprovação da realização do evento, bem como pela inadequação da documentação relativa à execução financeira.
3. Com a anuência do Ministério Público (que apenas sugere um ajuste de forma) , a SecexTCE propõe a rejeição das alegações de defesa do ex-gestor e o consequente julgamento pela irregularidade de suas contas, com a imputação do débito apurado e sem a aplicação de multa, em decorrência da prescrição da pretensão punitiva.
4. Concordo com a proposta da unidade técnica e acolho seus fundamentos.
5. De fato, os elementos apresentados pelo responsável (peça 130) são incapazes de demonstrar que o evento efetivamente ocorreu. Além disso, a SecexTCE afastou apropriadamente os argumentos aduzidos pelo ex-gestor, que podem ser assim sintetizados: a defesa já encaminhou os documentos necessários para afastar as irregularidades; foi esclarecido que "não houve êxito na consecução de alguns documentos e fotografias"; deveria ser determinada a devolução apenas das pequenas despesas glosadas do recurso enviado e não a sua totalidade.
6. Quanto ao relatório fotográfico que consta nos autos (peça 84) , percebo que é composto apenas por dez fotografias. Quatro delas mostram somente de banheiros químicos que, aliás, tendo em vista a falta de outro elemento de identificação, podem ter sido instalados em qualquer local do país e em qualquer data. Outras seis fotografias apresentam imagens de uma festa com palco, em que não é possível identificar os artistas, havendo somente uma faixa semi-legível com os dizeres "Prefeitura & Câmara Municipal de Pa... 2009 Repleto de Realizações", o que não é suficiente para provar a realização do evento em discussão com recursos federais, tampouco a apresentação das bandas previstas, as instalações de equipamentos ou prestação de serviço de segurança.
7. Conforme o Parecer Técnico 117/2017/GSNPTur/SNPTur, de 11/9/2017 (peça 86) , essa foi a análise do concedente quanto aos elementos da prestação de contas:
a)  as fotografias que seriam do evento não permitem "uma melhor avaliação acerca da execução destes itens, não sendo possível, assim, verificar se o que foi executado corresponde ao previsto no plano de trabalho"; 
b)  as fotografias supostamente referentes aos shows das bandas "não permitem a identificação dos artistas, tendo em vista a baixa qualidade e a distância em que as fotos foram obtidas";
c)  o Relatório de Cumprimento do Objeto foi entregue incompleto;
d)  nas fotografias, "não há indícios da presença de seguranças no evento";
e)  o responsável não encaminhou o comprovante de veiculação dos anúncios em rádio e em outdoor, nem fotografias com o endereço destes últimos, em desacordo com o plano de trabalho;
f)  não foi enviado o termo de recebimento e distribuição de jornal e cartaz previstos.
8. Para que fosse reconhecida como devidamente demonstrada a aplicação regular dos valores federais, o responsável deveria ter apresentado elementos que comprovassem a realização do evento festivo com os recursos transferidos, da forma prevista nos termos do convênio, Cláusula Décima Segunda (peça 4, p. 12-14) , como, por exemplo, fotografias com a identificação da festa em que pudessem também ser observadas as bandas que alegadamente se apresentaram, bem como toda a documentação relativa à execução financeira. 
9. Sobre o aspecto financeiro, ressalto que, como bem observou a unidade técnica, nas notas fiscais apresentadas (peças 22 e 26) , não constam o número do convênio ou a descrição do serviço ou produto; tampouco contêm atestos do recebimento, o que impede que se estabeleça uma relação causal entre os recursos repassados e os supostos serviços.
10. No tocante à prescrição da pretensão punitiva, este Tribunal continua aplicando o entendimento fixado no Acórdão 1441/2016-TCU-Plenário, redator Ministro Walton Alencar Rodrigues, no sentido de que se subordina ao prazo geral de prescrição indicado no art. 205 do Código Civil, a contar da data do fato, com uma única causa interruptiva, que é a citação ou audiência.
11. Quanto à prescrição da pretensão ressarcitória, esta Corte de Contas mantém o entendimento fixado no Acórdão 2709/2008-TCU-Plenário, da relatoria do Ministro Benjamin Zymler, que se alinhou ao entendimento em vigor no Supremo Tribunal Federal (STF) naquela época, fixado no julgamento do Mandado de Segurança 26.210, da relatoria do Ministro Ricardo Lewandowski, julgado em 04.09.2008, no sentido de que a pretensão de ressarcimento ao erário era imprescritível.
12. Contudo, nenhum dos dois entendimentos é aplicado pelo STF.
13. A partir do julgamento do Mandado de Segurança 32.201, relator Ministro Roberto Barroso, em 21/3/2017, o STF passou a aplicar as regras da Lei 9.873/1999 como parâmetro para reger a prescrição da pretensão punitiva no âmbito desta Corte de Contas, cujo prazo é de 5 anos, a contar da data do fato.
14. Mais recentemente, em julgamento concluído em 11/11/2021, o STF apreciou a ADI 5509, relator Ministro Edson Fachin, na qual, sintetizou, nos termos do voto do relator, "a orientação aplicável para a fixação e a contagem dos prazos prescricionais das ações de competência do Tribunal de Contas". 
15. Assim, em resumo, o STF, com fundamento na aplicação combinada da Lei 9.873/1999 com a Lei 8.443/1992 (Lei Orgânica do TCU) e com o entendimento adotado pela Suprema Corte no Recurso Extraordinário 636.553, fixou o prazo de prescrição relativo aos processos dos Tribunais de Contas em cinco anos, a contar do vencimento do prazo para prestar contas ou, não havendo o dever de prestar contas, a partir da ciência do fato ilícito pelo TCU. Ou seja, trata-se de entendimento que se aplica tanto à prescrição da pretensão ressarcitória quanto à prescrição da pretensão punitiva.
16. Por essa razão, tenho entendimento idêntico ao que foi sustentado pelo Ministro Raimundo Carreiro no voto complementar que submeteu à apreciação desta Corte na Sessão Plenária de 1/12/2022, nos autos do TC-Processo 000.006/2017-3, no qual, após apresentar a evolução da jurisprudência do STF sobre o assunto, Sua Excelência propôs que o entendimento fixado pelo STF na citada ADI 5509 fosse aplicado, de imediato, aos processos em tramitação no TCU.
17. No entanto, na Sessão Plenária de 9/3/2022, quando da retomada do julgamento do aludido processo, em virtude de pedido de vista de vários ministros, foi prolatado o Acórdão 459/2022-TCU-Plenário, redator Ministro Walton Alencar Rodrigues, no qual esta Corte entendeu por bem não apreciar o mérito da questão naquela oportunidade. Na mesma assentada, decidiu expedir comando à Segecex para a formação de grupo técnico de trabalho para que apresente projeto de ato normativo disciplinando "o tema da prescrição da pretensão ressarcitória e da prescrição da pretensão punitiva no âmbito do controle externo, tendo por base jurisprudência predominante do Supremo Tribunal Federal, adequando-a às especificidades das diversas formas de atuação do Tribunal de Contas da União".
18. Registro que não proferi voto no julgamento que aprovou o citado Acórdão 459/2022-TCU-Plenário, tendo em vista que meu antecessor no cargo de Ministro desta Corte de Contas, o Ministro Raimundo Carreiro, já havia votado, na condição de relator do aludido processo.
19. Por consequência, este Tribunal de Contas continua a aplicar o prazo de 10 anos, a contar da data do fato, para a prescrição da pretensão punitiva, conforme decidido no citado Acórdão 1441/2016-TCU-Plenário, e a imprescritibilidade no tocante à pretensão de ressarcimento ao erário, nos termos decididos no Acórdão 2709/2008-TCU-Plenário, ratificado pelo recente Acórdão 459/2022-TCU-Plenário.
20. Feitas essas considerações, concluo que, no caso concreto, houve prescrição da pretensão punitiva, pois a prestação de contas ocorreu em 30/11/2009 (conforme os documentos de peças 12 e 33) e o ato que ordenou a citação foi expedido em 22/11/2021 (peça 122) , já após o transcurso do decênio.
21. Apenas a título de registro, destaco que a prescrição não teria ocorrido caso se aplicassem os parâmetros adotados pelo STF, baseados essencialmente na Lei 9.873/1999. Essa norma prevê, em resumo, que o período prescricional de cinco anos (art. 1º) pode ser interrompido (art. 2º) : (i) pela notificação ou citação do responsável; (ii) por qualquer ato inequívoco, que importe apuração do fato; ou (iii) por decisão condenatória recorrível. Quanto ao presente processo, não ocorreu o transcurso dos cinco anos previstos na norma, em decorrência das interrupções ocorridas ao longo do tempo, tanto na fase interna da TCE (de acordo com o trecho do Relatório do Tomador de Contas, peça 111, p. 4-7) , quanto no âmbito do TCU, que recebeu os elementos da TCE após 13/7/2020, data em que o Ministro do Turismo assim o determinou.
22. Diante do exposto, devem ser rejeitadas as alegações de defesa do ex-prefeito Hélio José Ferreira do Nascimento e, por consequência, suas contas devem ser julgadas irregulares, com a imputação do débito apurado.
Assim, voto por que seja adotado o acórdão que ora submeto ao Colegiado.
TCU, Sala das Sessões, em 3 de maio de 2022.
ANTONIO ANASTASIA 
Relator